【裁判字號】    92,訴,86
【裁判日期】    920731
【裁判案由】    詐欺等
【裁判全文】
臺灣彰化地方法院刑事判決                            九十二年度訴字第八六號
    公  訴  人  臺灣彰化地方法院檢察署檢察官
    被      告  丁○○
                乙○○
右列被告等因詐欺等案件，經檢察官提起公訴（九十一年度偵字第五○四五號、偵緝
字第四二一號），本院判決如左：
    主      文
丁○○共同連續行使偽造私文書，足以生損害於他人，處有期徒刑壹年陸月。
乙○○共同連續行使偽造私文書，足以生損害於他人，處有期徒刑壹年貳月，緩刑肆
年。
    事      實
一、丁○○與乙○○係夫妻關係，因需繳納房貸及其他債款，經濟情況窘困，乃共同
    基於詐欺、偽造文書等概括犯意之聯絡，二度招募互助會以詐取金錢，經過情形
    如下：
（一）先於民國八十九年四月二十五日，由丁○○自任會首，陸續向甲○○（即乙○○之老闆，會單上記載「大昌機械」）、詹明常（會單上記載「明祥」）、吳
      金能（會單上記載「大尾」）等人招攬合會，每月會款為新台幣（下同）三萬
      元，採內標制，預定至九十一年六月底止，會員連會首共計二十七會，投標時
      間為每月二十五日晚間八時，地點在丁○○、乙○○所居住之彰化縣彰化市○○○路一七二巷三弄二十五號三樓之二，競標時由會員自己或委由會首丁○○
      、丁○○之夫乙○○代替會員填寫標單，以標息最高者得標，再由丁○○或乙○○向活會會員收取會款。嗣於九十年及九十一年之不詳月份，丁○○分別偽
      造甲○○、詹明常、吳金能之名義填寫標單而標取會款，使不知情之活會會員
      （含被冒標者）陷於錯誤，而照常按期繳納會款，其所給付之金額悉遭丁○○
      、乙○○夫婦挪用以償債，致生損害於甲○○、詹明常、吳金能及其他活會會
      員之利益。至甲○○繳付二十四期活會會款後，其於九十一年五月底向丁○○
      表示欲參與競標，丁○○無法隱瞞而告以上述冒標情事，甲○○方知受騙。
（二）另於九十年四月十五日，亦由丁○○自任會首，製作不實之會單（會單有數個
    版本，部分會單記載李正常、洪美惠為會員，實際上李正常只參加一期即退會
      ，洪美惠未加入互助會，且會員編號各異），並持不同內容之會單，先後向不
      知情之甲○○（標單上記載「大昌機械」）、蘇麗卿、丙○○、殷清白等人招
      募加入互助會，每月會款為二萬元，採內標制，約定競標之時間為每月十五日
      晚間八時，地點及競標方式均與前一互助會相同，會款由丁○○或乙○○向會
      員收取。嗣於某不詳之月份，丁○○先後偽造蘇麗卿、丙○○、殷清白名義填
      寫標單標取會款，使不知情之活會會員（含被冒標者）陷於錯誤，亦繼續按期
      繳納會款，其所給付之金額均遭丁○○、乙○○夫婦挪用以償債，致生損害於
      蘇麗卿、丙○○、殷清白及上述活會會員之利益。至前述（一）之互助會因冒
      標情事被發現後，會員甲○○始知受騙，嗣因丁○○避不見面，未前往收取九
      十一年七月份之會款，活會會員丙○○亦查覺有異而向其他會員詢問，方知悉
      上情。
二、案經甲○○、丙○○訴請台灣彰化地方法院檢察署檢察官偵查起訴。
    理      由
一、訊據被告丁○○、乙○○均否認有任何冒標及詐欺之犯行，被告丁○○辯稱：「
    三萬元的互助會在借標之前有經過告訴人甲○○等人之同意，不是冒標，而二萬
    元的互助會是經過大家協議後散會（指停止運作），沒有冒用丙○○或其他會員
    之名義標會」云云，被告乙○○辯稱：「互助會之招募及決定都是丁○○在處理
    ，我沒有過問，亦不知情」云云。經查：
（一）犯罪事實一之（一）部分，業據告訴人甲○○於偵訊中以告訴狀指述明確（九
      十一年度他字第一三一八號卷宗第一頁），並經告訴人甲○○於檢察官偵查時
      到庭陳述詳實（見九十一年度偵緝字第四二一號卷宗第二十六頁以下），且被
      告丁○○於九十一年十月五日經通緝到案時，亦坦承：「我冒標甲○○三萬元
      的那一會，未告訴他就以他名義標會，告訴他時是四月份，我在三月二十五日
      就標了，後來我在五月開支票面額七十五萬元給他，但因無法再招互助會，所
      以無法還錢」等語（見九十一年度偵緝字第四二一號卷宗第十二頁以下），而
      被告丁○○於九十一年十一月八日接受檢察官訊問並與告訴人甲○○對質時，
      亦坦承：「三萬元這個會我冒標三會，是冒大昌機械（即告訴人甲○○）、明
      祥（即詹明常）、大尾（即吳金能）」等語（見九十一年度偵緝字第四二一號
      卷宗第二十七頁），嗣丁○○於九十一年十一月二十四日偵訊時復供稱：「詹
      明常的會是在九十一年二月冒標，大尾（即吳金能）是在九十年幾月我已經忘
      記，甲○○的會是九十一年一月冒標」等語（見九十一年度偵緝字第四二一號
      卷宗第四十四頁），且被告丁○○於九十二年三月三十一日本院調查時仍供稱
      借標前並未告知證人詹明常及吳金能（見該日訊問筆錄），核與證人詹明常、
      吳金能於偵訊中所述相符（見九十一年度偵緝字第四二一號卷宗第二十八、二
      十九頁）。被告丁○○就其冒用甲○○名義標會之時間，前後所述雖有不同（
      先稱是九十一年三月二十五日，復稱是九十一年一月份），而難以認定實際冒
      標之日期，惟其確未經告訴人甲○○及證人詹明常、吳金能之同意即冒名標會
      等情，已據被告丁○○數度自承在案，且與告訴人甲○○於偵訊中所述相互一
      致，應堪認定。是以被告丁○○於本院審理時改稱其借標前有經過告訴人甲○○及證人詹明常、吳金能同意云云，不可採信。至被告乙○○雖辯稱未過問互
      助會事宜，惟其於偵訊中供稱：「我與丁○○是夫妻，會是霞招的，有時我會
      一起去收錢，錢是我們夫妻的」，檢察官問：「誰決定招會還錢？」，被告乙○○答稱：「我們二個，但錢都是她在處理」等語（見九十一年他字第一三一
      八號卷宗第十六頁），另查被告丁○○於九十二年三月三十一日本院調查時自
      稱不識字，經本院詢問何人製作會單，被告丁○○先稱：「會單是叫我先生寫
      的」，嗣被告乙○○稱是叫女兒寫的，被告丁○○始改稱是叫女兒黃春綿寫的
      等語，顯有迴護被告乙○○之情形，況告訴人甲○○原為被告乙○○之老闆，
      因信任關係而加入互助會，應認被告乙○○確有參與互助會之招募及決定，而
      與被告丁○○互有犯意之聯絡，其辯稱對於冒標情事毫不知情云云，應不可採
      信。
（二）犯罪事實一之（二）部分，經查：告訴人甲○○於告訴狀所檢附之互助會單，
      係被告丁○○所交付，會單上記載會首連會員僅二十四會，會員包括「李正常
      」及「洪美惠」二人，未記載「丙○○」之姓名（見九十一年他字第一三一八
      號卷宗第七頁），惟告訴人甲○○自行向會員「峰員洗衣店」負責人查證後，
      取得另一份內容相異之會單，所記載會首連同會員卻有二十六會，其上仍有「
      李正常」，並有「丙○○」，但無「洪美惠」（見九十一年度偵緝字第四二一
      號卷宗第三十頁），而被告丁○○交付告訴人丙○○之會單，復與前述二個會
      單相異，據告訴人丙○○所提出之會單上記載會首連會員共二十七會，會員包
      括「李正常」，但無「洪美惠」，且「丙○○」之會員編號與前述會單亦有不
      同（見九十一年度偵緝字第四二一號卷宗第四十頁），足見被告丁○○所交付
      各會員之會單，至少有三個不同的版本。據被告丁○○供稱：會首連同會員共
      二十六會的那一份才是正確的會單（見被告於本院所提出之會單），會員不包
      括李正常及洪美惠，其於偵訊中稱：「李正常只繳一會就由我承擔，我沒有再
      收他會錢，洪美惠後來又沒跟會，我沒有把甲○○的會單換回來」、「因為告
      訴人與我先生很熟，所以就沒有換給他」等語（見九十一年度偵緝字第四二一
      號卷宗第二十七頁），應認告訴人甲○○稱其不知會單有改過等情堪以採信。
      而告訴人丙○○委託代理人戊○○亦到庭證稱其不知會單內容有改過，陳述略
      以：「我們繳到九十一年六月份，七月份沒來收錢，我們覺得很奇怪，就打電
      話去問，結果電話已經改了，我就去問徐敏輝，他告訴我們，被告已經跑掉了
      ，他說被告好像曾經用我們的名字去冒標，但是沒說什麼時候，後來我們問被
      告乙○○冒標的事，他沒有否認冒標的事」等語，被告丁○○答稱確實是如此
      （見本院九十二年三月三十一日訊問筆錄），另被告丁○○於偵訊中亦坦承：
      「二萬元的這個會我冒標四會，是蘇麗卿、丙○○、殷清白及李正常」等語（
      見九十一年度偵緝字第四二一號卷宗第二十七頁），足認被告丁○○先以不實
      之會單取信於告訴人甲○○、丙○○而延攬其參加互助會，復冒用告訴人丙○○及會員蘇麗卿、殷清白之名義標會。雖會員蘇麗卿及殷清白表達不欲訴追之
      意（見九十一年度偵緝字第四二一號卷宗第三十一頁至第三十三頁之公務電話
      紀錄），且被告丁○○於本院改稱均無冒標情事，惟由前述被告於偵訊時坦承
      冒標之供述，及其與告訴人於偵審中對質時之內容觀之，應認被告於本院所辯
      係卸責之詞，不足採信。又被告乙○○雖辯稱對合會運作均不知情，惟基於與
      前揭（一）所述相同之證據及理由，應認被告乙○○所辯不足採信。
（三）綜上，被告丁○○、乙○○二人製作不實之會單，及冒用告訴人甲○○、丙○○、證人詹明常、吳金能，與會員蘇麗卿、殷清白之名義製作不實標單標取會
      款等情，事證明確，其二人犯行堪以認定。
二、核被告丁○○、乙○○製作不實會單招募互助會，並製作不實標單參與競標，以
    向活會會員（含被冒標者）詐領會款之所為，係犯刑法第二百十六條、第二百十
    條之行使偽造私文書罪，及同法第三百三十九條第一項之詐欺取財罪。被告二人
    於會單、標單上偽造前述會員及非會員之署名，係偽造私文書之部分行為，又其
    所為偽造私文書之低度行為，已為行使偽造私文書之高度行為所吸收，均不另論
    罪。被告丁○○、乙○○就前述犯行，互有犯意之聯絡，及行為之分擔，為共同
    正犯。渠等二人多次行使偽造私文書及詐欺取財之犯行，均時間緊接，犯罪構成
    要件相同，顯各係基於概括之犯意為之，皆為連續犯，均應論以一罪並依法加重
    其刑。公訴人認被告二人所為係犯刑法第三百四十條之常業詐欺罪，固非無見，
    惟查其所招攬之互助會只有二個，冒標次數占全部會員人數之比例亦屬有限，難
    認已達恃此為生之程度，應認所犯係前述刑法第三百三十九條第一項之連續詐欺
    取財罪，本院基於社會基本事實同一之範圍內，依法變更起訴法條。又被告等所
    犯行使偽造私文書及詐欺取財二罪之間，有手段、目的之牽連關係，依刑法第五
    十五條之規定，應從一重罪即行使偽造私文書罪處斷。爰審酌被告二人冒用告訴
    人甲○○，及證人詹明常、吳金能名義標取每月會款三萬元、會員人數二十六人
    之互助會，另冒用告訴人丙○○、會員蘇麗卿、殷清白之名義標取每月會款二萬
    元，會員人數約二十五人之互助會（實際參與人數因會單內容相異，無法認定）
    ，其每期得標利息已無從查證而無法計算實際詐領金額，但以每月會款及參與人
    數大略推估，其冒標所獲利益約有三百八十四萬（即三萬元×二十六會×三人＋
    二萬元×二十五人×三人），所生損害非輕，另參酌被告二人於犯後均否認犯行
    ，態度欠佳，被告丁○○為會首，應負較重之責任，被告乙○○分擔部分會款收
    取、開標作業，而同享犯罪利益等一切情狀，分別就二人所犯罪行量處如主文所
    示之刑，以示懲戒。末查被告乙○○前未曾受有期徒刑以上刑之宣告，有台灣高
    等法院被告前案紀錄表一紙在卷可參，其未擔任會首，且於犯後出面與各債權人
    協調，並經此偵、審訴追程序，應已知所警惕，信無再犯之虞，本院認所宣告之
    刑，以暫不執行為適當，爰宣告緩刑四年，以啟自新；另查被告丁○○於八十四
    年間因犯賭博罪經法院判處有期徒刑四月確定（見卷附台灣高等法院被告全國前
    案紀錄表），已曾經歷刑事訴追程序，本次擔任會首，惟犯罪後避不見面，於偵
    查中經通緝到案，本院認不宜宣告緩刑，併予敘明。
據上論斷，應依刑事訴訟法第二百九十九條第一項前段、第三百條，刑法第二十八條
、第五十六條、第二百十六條、第二百十條、第三百三十九條第一項、第五十五條、
第七十四條第一款，罰金罰鍰提高標準條例第一條前段，判決如主文。
本案經檢察官吳芙如到庭執行職務。
中      華      民      國      九十二      年    七    月    三十一    日
                                臺灣彰化地方法院刑事第三庭
                                    審判長法官  余  仕  明
                                    法      官  施  坤  樹
                                    法      官  黃  玉  齡
右正本證明與原本無異。
如不服本判決，應於判決送達後十日內向本院提出上訴狀( 須附繕本 )。
告訴人或被害人對於判決如有不服具備理由請求檢察官上訴者，其上訴期間之計算係
以檢察官收受判決正本之日期為準。
                                    法院書記官  許  騰  云
中      華      民    國      九十二      年    八    月      一      日
附錄本案論罪科刑法條全文：
中華民國刑法第二百十條
偽造、變造私文書，足以生損害於公眾或他人者，處五年以下有期徒刑。
中華民國刑法第二百十六條
行使第二百十條至第二百十五條之文書者，依偽造、變造文書或登載不實事項或使登
載不實事項之規定處斷。
中華民國刑法第三百三十九條第一項
意圖為自己或第三人不法之所有，以詐術使人將本人或第三人之物交付者，處五年以
下有期徒刑、拘役或科或併科一千元以下罰金。


司法院資訊處製作；財團法人民間司法改革基金會備份。
